【裁判字號】    92,訴,154
【裁判日期】    920617
【裁判案由】    損害賠償
【裁判全文】
臺灣士林地方法院民事判決  九十二年訴字第一五四號
    原      告    乙○○
    訴訟代理人    丙○○律師
    被      告    台灣荏原電產股份有限公司
    兼法定代理人  甲○○
    訴訟代理人    羅紀雄律師
右當事人間請求損害賠償事件，本院判決如左：
    主    文
原告之訴及假執行之聲請駁回。
訴訟費用由原告負擔。
    事    實
甲、原告方面：
一、聲明：
  (一)被告應給付原告新台幣（以下同）二百萬元，及自起訴狀繕本送達翌日起至清償
    日止，按年息百分之五計算之利息。
  (二)被告應將如附件所示之道歉啟事刊登於被告臺灣荏原電產股份有限公司（以下稱
    荏原公司）公佈欄三日。
  (三)原告願供擔保，請准為假執行之宣告。
二、陳述：
  (一)訴外人榮祥投資股份有限公司（以下稱榮祥公司）為被告荏原公司之股東，被告
    甲○○為被告荏原公司之董事長，原告為榮祥公司之法人代表，並經選任為監察
    人，如被告荏原公司召開股東會時，應通知榮祥公司或原告以便出席行使權利。
    詎被告荏原公司於民國九十年四月二十四日召開九十年度股東會時，竟未通知原
    告，原告經第三人告知，乃於是日以榮祥公司法人代表及被告荏原公司監察人之
    身分出席該次股東會議，惟嗣原告入座時，發現會議資料上出席者之監察人姓名
    ，遭變更為訴外人王曼麗，原告經向榮祥公司查詢結果，得知法人代表並未經變
    更，原告遂向被告荏原公司要求更正，並表達不滿，但被告甲○○仍執意表示原
    告無權參與，禁止原告行使股東權利，原告要求被告甲○○提出相關證明文件，
    以為證明及解釋，被告甲○○遂提出一紙由訴外人野興機械公業股份有限公司（
    以下稱野興公司）出具之監察人更換通知為其依據，原告即表明乃為榮祥公司之
    法人代表，與訴外人野興公司無涉，該監察人更換通知不具合法性，但被告甲○
    ○不加查核，即無理由執意不許原告參與當日會議，使原告身為法人代表及監察
    人，而於多數股東面前，遭被告無理否定身份並禁止行使權利，原告深覺受辱，
    名譽顯受嚴重損害。被告甲○○為被告荏原公司股東會之召集人及主席，竟以上
    開一紙無關且不實之通知，並未查閱股東登記簿之內容，即違法禁止原告參與股
    東常會，其執行業務違反法令規定，應與被告荏原公司負連帶損害賠償責任。為
    此，依據民法第十八條、第一百八十四條、第一百九十五條及公司法第二十三條
    第二項之規定，請求被告連帶賠償原告所受之非財產上損害。而原告現任私立靜
    宜大學公司法教授，並擔任數公司之董事長、董事及監察人等職務，依其身份背
    景，請求被告連帶賠償如訴之聲明第一項。
  (二)被告侵害原告名譽之行為，係在被告荏原公司召開股東會時，為此依據民法第一
    百九十五條第一項後段規定，並請求在被告荏原公司公佈欄，刊登如附件所示之
    道歉啟事，以回復原告名譽所受之損害。
  (三)對被告抗辯所為陳述：
  1.被告除違法將原告除名外，在系爭股東會現場，尚有其他日本公司之代表，而原
    告與日本公司間有生意往來，在商場交易，首重個人信用及商譽，被告所為使原
    告擔任監察人之重要職位突遭免除，將使第三人對原告產生極度之不信任感，原
    告爾後無法與日本公司為商務往來，被告所為顯已令原告在社會上之地位或評價
    受有貶損，豈可謂對原告名譽無損害。
  2.被告所辯原告為榮祥公司法人代表之身份，已遭榮祥公司董事長廖瑞謹指示更換
    云云，原告予以否認。
  3.被告甲○○擅自以野興公司具名之監察人更換通知，撤換原告為榮祥公司法人代
    表及擔任被告荏原公司監察人之職務，並令被告荏原公司職員，將會議記錄上監
    察人之出席姓名，逕予更改為為訴外人王曼麗，已有侵害原告名譽之行為，且被
    告甲○○並指摘原告不適任，顯致原告之社會地位及評價受有貶損，而侵害原告
    之名譽權，原告因被告甲○○之行為，導致原告未能以榮祥公司法人代表之資格
    參與股東會行使權利，名譽權顯然受有侵害，二者有因果關係，而原告已就被告
    有侵害行為舉證，對於實際損害之發生依法無舉證之必要。此外，被告甲○○之
    行為，並無阻卻違法之是由存在，即屬不法行為，而被告甲○○明知原告為榮祥
    公司之代表，竟以野興公司之文件撤換原告，即有故意，縱無故意，亦屬未盡查
    核及調查之過失，其為執行職務之上開行為，既已侵害原告之名譽，原告依據侵
    權行為請求損害賠償，於法要屬無誤。
  4.被告甲○○所指更換監察人之事，並未經合法程序，使原告感到難堪，人格權已
    嚴重受損。
  5.原告本件請求並非與一般股東大會被拒於門外或禁止出席者相同，亦非主張被告
    荏原公司撤除榮祥公司為該公司股東之身分。
三、證據：提出被告荏原公司股東名簿、被告荏原公司九十年四月二十四日股東會議
    記錄、野興公司監察人更換通知、私立輔仁大學畢業證書、日本國名城大學學位
    證書、教育部講師證書、靜宜大學聘書、榮祥公司變更登記表、碩文股份有限公
    司變更登記表、王大鐵工廠股份有係公司變更登記表、統鉅貿易股份有限公司變
    更登記表、野興公司變更登記表各一件及振興貿易股份有限公司變更登記表、被
    告荏原公司變更登記表二件各二件等影本為證，並聲請訊問證人根岸正幸、謝月
    露，至原另聲請訊問證人浦澤勉、林國雄部分，業經具狀聲明捨棄。
乙、被告方面：
一、聲明：如主文所示。
二、陳述：
  (一)被告荏原公司之股東榮祥公司，前雖以原告為其法人代表，惟其後業經榮祥公司
    董事長即兩造之母王廖瑞謹指示更換，並指示被告甲○○辦理更換事宜，被告甲
    ○○遂囑由下屬職員謝月露擬妥監察人更換通知，再由被告甲○○交榮祥公司簽
    章，不料謝月露誤會被告甲○○之意，逕自蓋用被告甲○○擔任負責人之野興公
    司及負責人印章，而出具監察人更換通知，然此項錯誤，並不影響原告就榮祥公
    司法人代表地位業經榮祥公司負責人王廖瑞謹更換之事實。
  (二)原告所主張九十年四月二十四日被告荏原公司召開股東會時，被告甲○○有執意
    表示原告無權參加，並禁止原告行使股東權利云云，被告予以否認。事實上，當
    日原告與被告甲○○並未見面，而系爭監察人更換通知亦非被告甲○○提示予原
    告。縱使原告當日遭到阻擋，亦係肇因於渠已非法人代表之故，原告主張被告甲
    ○○之行為侵害其名譽權，於法無據。
  (三)縱認為被告甲○○曾阻止原告以榮祥公司法人代表之地位參加被告荏原公司股東
    會，亦不生所謂侵害原告名譽之問題，充其量僅為法人股東出席代表權存否之民
    事糾紛，果有損害，其受有損害之人，亦為榮祥公司出席該次股東會之權利，對
    於原告之人格權或名譽，均無損害可言。
  (四)再觀之系爭監察人更換通知，形式上為被告甲○○以野興公司負責人名義出具，
    而非以被告荏原公司之負責人名義所為，自不生執行被告荏原公司業務之問題。
    再被告甲○○縱有阻止原告參與會議之事實，亦僅屬被告甲○○個人行為，與被
    告荏原公司無涉，且非所謂執行公司之業務，原告援引公司法第二十三條規定，
    請求被告荏原公司連帶賠償，實有未合。
  (五)有關公司內部職位之更名，是正常而合法的，與人格權是否受侵害無關，且非原
    告所謂之除名。至人格權是否受侵害，應以社會上一般客觀標準加以衡量，原告
    對於此次更換職位感到人格權受損，純係其個人主觀看法。
    理    由
甲、程序方面：按訴狀送達後，原告不得將原訴變更或追加，但經被告同意者，不在
    此限，民事訴訟法第二百五十五條第一項第一款定有明文。本件原告起訴原僅請
    求給付如聲明第一項之數額，嗣於訴訟進行中，另具狀追加請求為回復名譽之適
    當處分，而併請求判決如訴之聲明第二項，被告對此已表明同意追加（見本院卷
    第九十七頁言詞辯論筆錄），依據民事訴訟法第二百五十五條第一項第一款之規
    定，應予准許。
乙、得心證之理由：
一、原告起訴主張：原告為被告荏原公司股東榮祥公司之法人代表，並經選任為監察
    人，有權參與被告荏原公司之股東會，惟被告荏原公司於九十年四月二十四日召
    開九十年度股東會時，即未通知原告，嗣是日原告以榮祥公司法人代表及被告荏
    原公司監察人之身分出席該次股東會議，入座時發現會議資料上出席者之監察人
    姓名，遭變更為訴外人王曼麗，原告經查證結果，得知榮祥公司法人代表並未經
    變更，原告遂向被告荏原公司要求更正，但被告甲○○仍執意表示原告無權參與
    ，禁止原告行使股東權利，並提出一紙由野興公司出具之監察人更換通知為其依
    據，原告就此表明該監察人更換通知不具合法性，但被告甲○○不加查核，仍無
    理由執意不許原告參與當日會議，使原告身為法人代表及監察人，而於多數股東
    面前，遭被告無理否定身份並禁止行使權利，原告深覺受辱，名譽顯受嚴重損害
    ，被告甲○○為被告荏原公司股東會之召集人及主席，其執行業務時違法禁止原
    告參與股東常會，即屬違反法令規定，應與被告荏原公司負連帶損害賠償責任，
    並為回復原告名譽之適當處分云云。
二、被告則以：被告荏原公司之股東榮祥公司前雖以原告為其法人代表，惟其後業經
    榮祥公司董事長即原告與被告甲○○之母王廖瑞謹指示更換，並指示被告甲○○
    辦理更換事宜，被告甲○○遂囑由下屬職員謝月露擬妥監察人更換通知，再由被
    告甲○○交榮祥公司簽章，不料謝月露誤會被告甲○○之意，逕自蓋用被告甲○
    ○擔任負責人之野興公司及負責人印章，而出具監察人更換通知，以致發生錯誤
    ，但此仍不影響原告為榮祥公司法人代表地位業經更換之事實，且被告甲○○並
    未於九十年四月二十四日有原告所指執意表示原告無權參加或禁止原告行使股東
    權利之行為。事實上，當日原告與被告甲○○並未見面，而系爭監察人更換通知
    亦非被告甲○○提示予原告，原告主張被告甲○○之行為侵害其名譽權，於法無
    據。況縱認為被告甲○○曾阻止原告以榮祥公司法人代表之地位參加被告荏原公
    司股東會，亦不生所謂侮辱其名譽或損害人格權之問題，充其量僅為法人股東出
    席代表權存否之民事糾紛，即認為原告之代表人地位並未被更換而遭阻止與會，
    受有損害者，亦為榮祥公司，對於原告之人格權或名譽，並無損害可言。且系爭
    監察人更換通知，形式上為被告甲○○以野興公司負責人名義出具，而非以被告
    荏原公司之負責人名義所為，自不生執行被告荏原公司業務之問題，被告甲○○
    縱有阻止原告參與會議之事實，亦僅屬其個人行為，與被告荏原公司無涉，原告
    請求被告荏原公司連帶賠償及為回復原告名譽之處分，於法實有未合等語置辯。
三、原告起訴主張被告甲○○為被告荏原公司負責人，就關於九十年股東常會之業務
    執行，有不法損害伊名譽權之行為，為此請求連帶給付損害賠償及回復其名譽之
    適當處分云云，被告則以前開情詞置辯。是本件首應究明者，在於被告甲○○是
    否有不法侵害原告名譽之行為及被告荏原公司是否應負連帶責任等節。茲謹析述
    如后：
  (一)關於被告甲○○部分：
  1.按人格權受侵害時，以法律有特別規定者為限，得請求損害賠償或慰撫金。不法
    侵害他人之名譽者，被害人雖非財產上之損害，亦得請求賠償相當之金額。其名
    譽被侵害者，並得請求回復名譽之適當處分。而公司負責人對於公司業務之執行
    ，如有違反法令致他人受有損害時，對他人應與公司負連帶賠償之責。民法第十
    八條第二項、第一百九十五條第一項、公司法第二十三條第二項固有明文。惟名
    譽為人在社會上享有一般人對其品德、聲望或信譽等所加之評價，乃屬於一個人
    在社會上所受之價值判斷，因此名譽有無受損，應以社會上對其評價是否貶損為
    斷，至於主觀上是否感受損害，並非認定之標準（參見孫森焱著民法債偏總論八
    十九年十月修訂版上冊第二百二十頁）。第按當事人主張有利於己之事實者，就
    其事實有舉證之責任，民事訴訟法第二百七十七條定有明文。所謂舉證係指就爭
    訟事實提出足供法院對其所主張者為有利認定之證據而言。又主張法律關係存在
    之當事人，就該法律關係發生所須具備之特別要件應負舉證責任，原告就其主張
    之事實，不舉證證明者，被告無須就其抗辯之事實負舉證之責任，此為舉證分擔
    之原則，是主張侵權行為賠償損害之請求權者，需就行為人有何侵害行為為相當
    之證明，否則舉證即屬未盡，不能認其請求損害賠償之權利為存在。
  2.查系爭由被告甲○○以訴外人野興公司負責人名義出具之監察人更換通知（見本
    院卷第十一頁），其製作、交付等項，經證人謝月露到庭證稱：監察人更換通知
    書是被告甲○○指示製作，被告甲○○表示係因其母親要求把法人代表改為王曼
    麗，當時甲○○沒有講清楚，因伊為野興公司所屬人員，故以為是要更換野興公
    司之代表，被告甲○○原本要求做好後交給他，要轉交給其母親，但因為找不到
    被告甲○○，伊就向經理拿印章蓋妥後，交給被告荏原公司人員，可能是伊弄錯
    了等語，是堪認系爭更換通知誤以原告為野興公司法人代表而由野興公司出具，
    乃因製作職員未詳予查明致生錯誤之結果，即不能逕指為係被告甲○○對原告名
    譽所為之侵害行為。
  3.依據證人根岸正幸所為證述，系爭監察人更換通知書，伊係在辦公室中見到，可
    能是公司職員放在伊桌上，於九十年四月二十四日會議時，並未提示予與會人士
    閱覽，也沒有拿出來使用等語（見本院卷第八十頁、第八十一頁），而該文件據
    前開證人謝月露所證述，乃由謝月露自行交付被告荏原公司人員（見本院卷第三
    十三頁），是亦無從認為其散佈，乃出於被告甲○○之行為，即更不能認為被告
    甲○○有以該文件之散佈，對原告從事侵害之行為。
  4.另系爭監察人更換通知，係由野興公司及其負責人即被告甲○○具名，其上記載
    文字為「原監察人乙○○於數家公司繁事纏身，無法兼顧之虞，本公司改派王曼
    麗董事代表出席」等語，從該內容文義以觀，所傳達之意思，乃因恐原告事務繁
    忙以致無法兼顧而予更換之意，則從客觀上理解，依據社會一般合理觀念及原告
    之身份、地位，無從認為有何針對原告品格、聲望、信譽或能力加以貶抑詆損之
    含意存在，自無所謂貶損原告在社會上評價以致其名譽受損可言，原告執此主張
    被告甲○○以該不合法之更換通知撤換其人人代表及監察人地位，對其名譽有所
    侵害，將來無法與日本公司人員往來云云，實屬個人主觀情緒上之感受，均不能
    認為有據。
  5.原告主張九十年四月八日被告荏原公司股東會召開時，被告甲○○有所指禁止其
    與會並指摘為不適任之行為一節，業為被告所否認，而原告並未就此進一步舉證
    證明，是已難認為可採。況據證人即當日與會之被告荏原公司總經理根岸正幸到
    庭證述稱：「（當時是否有發生言語上或肢體上的衝突或其他交涉？）沒有」、
    「（原告是否遇到被告荏原公司之董事長或其他與會人員？）應該沒有」、「（
    證人是否有全程參與會議？）有」、「開會時原告沒有進入會場，但我們前任總
    經理有與原告在會客室見面」等語（見本院卷第八十一頁以下），可知在會議過
    程中，並未見原告進入會場或與被告甲○○間有何直接之接觸，被告甲○○自無
    從以其肢體或言語，禁止原告與會並指摘其不適任，而對原告為侵害行為。而證
    人根岸正幸是日既然全程參與會議，就其見聞而為證述，且無證據顯示有不實之
    處，原告雖否認上開證人根岸正幸證述之真正，然此一證人不僅為原告所聲請訊
    問，原告復未指明並舉證證明所為證述有何瑕疵，而證人根岸正幸雖為被告荏原
    公司之受雇人，亦不得僅此推認其證述必屬不實，是原告就此所為指摘，不能認
    為有據。至原告所為此部分主張經核與證人根岸正幸所為證述情節不符，即難認
    為屬實，自屬無從採取。
  6.再參以上開監察人更換通知，從其文義，已不能認為有何侵害原告名譽業如前述
    ，則被告乙○○縱使有憑該文件否認原告為榮祥公司法人代表及被告荏原公司監
    察人之地位，亦僅涉及原告之代表權及與被告荏原公司之監察人委任關係是否存
    在之爭議而已，核與原告名譽是否受損實屬兩事，亦無所謂原告遭以不合法之通
    知除名，當然損及名譽之問題。
  7.原告主張之上開事實及所提出證據之證據，既不足以認定被告甲○○有何侵害原
    告名譽之行為，即無從認為主張請求權存在，其援引前開法條，請求被告甲○○
    給付損害賠償，並將附件文書公告，核屬無據，為不能准許。
  (二)關於被告荏原公司是否負連帶賠償及回復原告名譽責任部分：
  1.按法人對於其董事或其他有代表權人因執行職務所加於他人之損害，與該行為人
    連帶負損害賠償責任，民法第二十八條固有明文。惟據此請求法人連帶負損害賠
    償責任者，必須舉證證明包括(一)為該法人董事或其他有代表權人之行為；(二)由於
    執行職務加害他人；(三)該董事或代表權人因故意或過失，致他人權利或利益受侵
    害等要件之具備，始堪肯認其請求權存在。
  2.本件原告雖主張因被告甲○○執行職務侵害其名譽，而請求被告荏原公司連帶負
    損害賠償之責，惟查：
  (1)被告甲○○指示謝月露製作該監察人更換通知，無論是否出於當時榮祥公司負責
    人王廖瑞謹之指示，原告當時既為榮祥公司之法人代表，其是否更換，要屬榮祥
    公司之事務，並非被告荏原公司之業務，被告甲○○就此所為，本不得認為係關
    於其受任為被告荏原公司負責人之執行職務行為。
  (2)原告所舉證據不能證明被告甲○○有禁止原告與會及指摘其不適任等行為，以致
    不能認為被告甲○○對原告名譽構成侵權行為業如前述，依據前揭意旨，原告亦
    無從請求被告荏原公司負連帶賠償責任。
  (3)至原告所稱被告甲○○召集股東會未依法通知參加及禁止參加會議一節，即認屬
    實，僅係是否損及榮祥公司參與股東會之權利及妨礙原告對被告荏原公司監察人
    義務之履行而已，要無涉及損害原告名譽之問題。
  (4)綜上，原告對被告荏原公司請求連帶賠償並公告如附件之文書以回復其名譽之請
    求權並不存在，所為此部分請求，依法要難謂合。
四、從而，原告請求被告連帶給付名譽受損之損害賠償二百萬元及遲延利息，並為回
    復其名譽之公告等項，於法核屬無據，應均予駁回。
五、原告陳明願供擔保，聲請宣告假執行，惟其訴既經駁回，所為假執行之聲請，已
    失所附麗，自應併予駁回之。
六、本件事證已明既如前述，兩造其餘攻擊防禦方法，經核均於本件之判斷無影響，
    爰不一一贅述。
七、據上論結，本件原告之訴為無理由，依民事訴訟法第七十八條，判決如主文。
中      華      民      國    九十二    年      六      月     十七     日
                                        臺灣士林地方法院民事第一庭
~B法      官  蕭錫証
右為正本，係照原本作成。
如對本判決上訴須於判決送達後廿日內向本院提出上訴狀。
中      華      民      國    九十二    年      六      月     十九     日
~B法院書記官  沈慧玲
附件：
    「乙○○先生於臺灣荏原電產股份有限公司召開二００一年股東大會時，係榮祥
    投資股份有限公司依法選派擔任臺灣荏原電產股份有限公司之合法監察人，並未
    有因不適任遭更換情事。」


司法院資訊處製作；財團法人民間司法改革基金會備份。
